【裁判字號】    92,台上,1985
【裁判日期】    920918
【裁判案由】    給付保險金
【裁判全文】
最高法院民事判決                              九十二年度台上字第一九八五號
    上  訴  人  甲○○○
    訴訟代理人  蘇 精 哲律師
    被 上訴 人  國寶人壽保險股份有限公司
    法定代理人  曾 慶 豐
右當事人間請求給付保險金事件，上訴人對於中華民國九十一年一月九日臺灣高等法
院高雄分院第二審判決︵九十年度保險上字第一○號︶，提起上訴，本院判決如左：
    主  文
原判決廢棄，發回臺灣高等法院高雄分院。
    理  由
本件上訴人主張：伊子蔣茂詳以其本人為被保險人，於民國八十八年九月九日向被上
訴人投保終身壽險及意外傷害保險，保險金額均為新臺幣︵下同︶一百萬元，指定伊
為保險契約受益人，並將第一期保費即記載發票日期八十八年十月一日、面額六千元
之支票連同要保書交付被上訴人。詎被上訴人嗣得悉蔣茂詳於同年九月三十日亡故後
，竟向伊表示不予承保，並拒絕給付保險金等情，求為命被上訴人給付二百萬元並加
計遲延利息之判決。
被上訴人則以：伊接獲系爭要保書後，經審核，發現蔣茂詳未將其病史確實告知，調
查結果得知蔣茂詳近期因腦震盪、腸胃疾病多次住院，需待觀察，遂於八十八年九月
二十二日內部決定延期承保，並於同年月二十八日將此決定傳真通知保險經紀人，系
爭保險契約並未生效，伊不負給付保險金之義務等語，資為抗辯。
原審維持第一審所為上訴人敗訴之判決，駁回其上訴，無非以：上訴人主張之事實，
經提出被上訴人不爭之要保書及支票為證，固堪信為真實。查保險契約︵保險單或暫
保單︶之簽訂，原則上須與保險費之交付，同時為之。此觀保險法施行細則第二十五
條第一項之規定甚明。若保險人向要保人先行收取保險費，而延後簽訂保險契約，則
在未簽訂保險契約前，發生保險事故，保險人竟可不負保險責任，未免有失公平。故
同條第二項、第三項復作補充規定，以杜流弊。其第三項既謂：人壽保險人於同意承
保前，得預收相當於第一期保險費之金額。保險人應負之保險責任，以保險人同意承
保時，溯自預收相當於第一期保險費金額時開始。足見此種人壽保險契約，係於預收
相當於第一期保險費金額時，附以保險人﹁同意承保﹂之停止條件，使其發生溯及之
效力。倘依通常情形，保險人應﹁同意承保﹂，因見被保險人業已死亡，竟不﹁同意
承保﹂，希圖免其保險責任；是乃以不正當行為阻其條件之成就，依民法第一百零一
條第一項規定，視為條件已成就。此時保險人自應負其保險責任。反之，依通常情形
，保險人非應予同意承保，又無其他以不正當行為阻止條件成就之行為者，即難認得
依民法第一百零一條第一項之規定視為﹁同意承保﹂之停止條件成就，保險契約應自
始不生效力。被上訴人抗辯於八十八年九月二十八日即傳真內載﹁被保險人因腦震盪
未滿半年，本案審查結果，延期再議。煩請向客戶婉釋，……﹂字樣之核保通知單予
保險經紀人謝林美麗。證人即飛達保險經紀公司區經理蔡家得證稱：系爭保險係伊所
招攬，謝林美麗之會計小姐通知伊，說有蔣茂詳被拒保之傳真，即通知蔣茂詳，他家
人告知蔣茂詳已死亡，未說幾天前死亡；當時伊剛好進到公司，接獲通告，馬上打電
話，時間上不會超過幾分鐘。證人即飛達保險經紀公司處經理謝林美麗證稱：伊接獲
傳真之時間已超過傳真上所載通知之日期，接到傳真後，伊即告訴內務小姐趕緊通知
原來招攬的人︵即蔡家得︶去補辦此事，接到傳真時伊尚不知被保險人已亡故，伊係
在同一天知悉被保險人已死亡等語。蔣茂詳死亡之時間為八十八年九月三十日二十時
許，足徵被上訴人提出之核保通知到達謝林美麗知悉之時間，至早亦在同年九月三十
一日︵應係十月一日之誤︶之後，非被上訴人所稱之九月二十八日。謝林美麗收受傳
真時，蔣茂詳已死亡，該拒絕承保之意思表示，應係於蔣茂詳亡故後，始到達保險經
紀人，堪予認定。惟被上訴人向保險經紀人以傳真為拒保之表示時，被上訴人及保險
經紀人均不知悉蔣茂詳業已死亡，亦可確定。蔣茂詳曾於八十八年五月十一日經由飛
達保險經紀公司林園通訊處另一保險經紀人向被上訴人投保人壽險，嗣於同年九月九
日為本件之要保。證人即被上訴人公司核保人員潘代欽證稱：伊係八十八年九月十三
日拿到本件要保書，經調閱資料發現被保險人有極近期的理賠紀錄，在八十八年六月
間曾有頭部外傷、腦震盪、頭部出血住院長達十天，七月間因頭皮挫傷門診五次，八
月間又因腸胃炎住院五天，伊於九月二十日備齊資料，詢問顧問醫師，原擬於九月二
十一日決定，因遇大地震，故在九月二十二日決定延期，視被保險人之身體狀況再決
定是否承保等語。上訴人就蔣茂詳之就醫紀錄，亦未加爭執。蔣茂詳於要保書中被保
險人應據實告知之事項，關於過去一年內是否有腦震盪之詢問，予以隱瞞，縱蔣茂詳
死亡之原因，與其未據實說明上開病情無涉，然保險公司基於商業利益，須考量蔣茂
詳受有頭部外傷、腦震盪是否產生後遺症，短期間內住院頻繁，亦涉及危險之估計，
被上訴人評估承保與否，自需相當期間。雖上訴人執財政部六十四年十月八日（六十
四）臺財錢發字第二０二七六號函示，及被上訴人新契約作業流程附註︵５︶之記載
，主張要保時已繳交第一期保險費，被上訴人逾該函示及作業流程規定之五日期間未
表示承保與否，應視為同意承保等語。惟按要保之申請既屬要約，依契約自由原則，
原則上保險人對要保申請遲延不為意思表示，並不構成默示之承諾，被上訴人作業流
程之設計乃配合主管機關財政部之前開函示，而財政部該函示，則係針對要保人已繳
交保費，在未簽訂保險契約前，發生保險事故，為避免保險人據此不負保險責任，而
為之釋示，目的在杜流弊，以求公平，其立意固佳，然要非於個案引用時，一成不變
，宜視情節各別觀察。如依一般通常情形，保險人應同意承保，因見保險事故發生，
竟不同意承保，予以援用，固符公平。惟若保戶有異常之情形時，即不宜將此五日期
間之函釋，奉為不可變更之圭臬，此徵之保險法第五十六條規定亦明。蔣茂詳既有前
述異常情形，被上訴人自應詳為評估，不能因其未於五日或十日以上為承諾與否之表
示，即視為同意承保。至要保書核保科欄，固蓋有潘代欽八十八年十月五日之圓戳，
惟潘代欽於八月︵應係九月之誤︶二十二日即已在該欄記載被保險人近期各該病史，
及要保書未盡告知義務，並短期內高醫療等情形，擬予延期，經主管李英修於同日批
延期半年再議，被上訴人稱該八十八年十月五日印戳僅係後續作業退費手續所蓋，核
屬可採。上訴人執以指摘潘代欽所述九月二十二日決定延期不實，容有誤會。在人壽
保險，保險人若於收受要保書之同時，預收第一期保險費，依通常情形，應認保險人
同意承保，保險契約業已成立。惟苟存有﹁保險人非應予或不即承保﹂之例外情形，
則保險人仍得拒絕承保。換言之，須被保險人合於可保條件之前提下，保險人始有及
時承諾之義務，否則不論情節，遽予擬制使契約生效，將致保險雙方權益失衡，令保
險人因收受第一期之保險費，而承擔過度之風險，有失保險為最大善意契約之旨。依
上所述，蔣茂詳於投保前，即因腦震盪等多項傷病數度住院，尚須觀察一段時間，以
判明是否有後遺症，其要保時所處之狀況，與通常情境並不相同，自不能要求被上訴
人依其審查新契約之通常作業流程即予承保。況被上訴人向保險經紀人為拒保之通知
時，並不知悉蔣茂詳業已死亡，無惡意不予承保之情，雖被上訴人拒保之通知係於保
險事故發生後始送達於保險經紀人，仍非得認係以不正當行為阻止生效條件之成就。
系爭保險契約，既因停止條件未成就而不生效力，上訴人本於受益人之地位，請求被
上訴人給付保險金並加計利息，即不應准許等詞，為其判斷之基礎。
惟按認定事實應憑證據，法院採為認定事實之證據，必於訟爭事實有相當之證明力者
而後可，若一種事實得生推定證據之效力者，亦必於現行法規有根據，即於現行法規
所明認者而後可，斷不能以單純論理為臆測之根據，而就訟爭事實為推定判斷。本件
被上訴人何時知悉蔣茂詳亡故之事實，原審未遑查明，徒依證人蔡家得、謝林美麗收
受被上訴人傳真及通知蔣茂詳傳真內容，並其獲知蔣茂詳已亡故之情形，遽認被上訴
人於傳真為拒保之意思表示時，不知蔣茂詳業已亡故，已非無判決理由不備之違法。
再者，被上訴人堅稱於八十八年九月二十八日將拒保之意思表示傳真與保險經紀人，
而依證人蔡家得、謝林美麗之證詞，該項傳真到達保險經紀人之時間已在同年十月一
日︵原判決誤載為九月三十一日︶之後，為原審確定之事實。雖被上訴人核保人員潘
代欽稱，因遇九二一大地震，才在九月二十二日決定延期︵是否承保︶云云，既在九
月二十二日決定延期，何以遲至九月二十八日始傳真為拒保之意思表示？而國內傳真
文件之速度，僅須數秒鐘，何以蔡家得、謝林美麗收受該傳真之時間竟在十月一日之
後？又蔣茂詳併同要保書交與被上訴人用以支付第一期保險費之支票，票載日期為十
月一日，被上訴人於九月十五日提出透過銀錢業兌領︵見一審更字卷第三五頁︶，何
以在九月二十二日延期決定承保後，迄十月一日長達近十日之期間，未通知託收銀行
抽回或緩收，仍於票載日兌領該款？在在均與被上訴人是否已同意承保或有以不正當
之行為阻止契約生效條件成就，及上訴人能否請求給付系爭保險金，所關至切。原審
既未詳加調查審認明晰，本院尚無從為法律上之判斷。上訴論旨，指摘原判決不當，
求予廢棄，非無理由。
據上論結，本件上訴為有理由，依民事訴訟法第四百七十七條第一項、第四百七十八
條第二項，判決如主文。
中      華      民      國    九十二    年      九      月     十八     日
                              最高法院民事第四庭
                                  審判長法官  蕭  亨  國
                                        法官  許  朝  雄
                                        法官  謝  正  勝
                                        法官  陳  淑  敏
                                        法官  劉  福  來
      右正本證明與原本無異
                                              書  記  官
中      華      民      國    九十二    年      十      月      三      日
                                                                        Ｌ


司法院資訊處製作；財團法人民間司法改革基金會備份。
